【裁判字號】    91,簡上,56
【裁判日期】    921106
【裁判案由】    給付會款
【裁判全文】
臺灣桃園地方法院民事判決  九十一年度簡上字第五六號
    上  訴  人  甲○○
    被  上訴人  乙○○
右當事人間請求給付會款事件，上訴人對於中華民國九十一年三月六日本院桃園簡易
庭九十年度桃簡字第八二八號第一審判決提起上訴，經本院於民國九十二年十月二十
三日辯論終結，判決如左：
    主      文
原判決廢棄。
被上訴人在第一審簡易之訴駁回。
第一、二審訴訟費用由被上訴人負擔。
    事      實
甲、上訴人方面：
一、聲明：如主文所示。
二、陳述：除與原審判決書所載者相同茲予引用外，補稱：
  (一)如依被上訴人所陳，上訴人之夫詹德和自民國（下同）八十六年五月十日起即未
    給付得標後之死會會款，與詹德和於八十七年四月二十一日因車禍死亡相距十二
    個月之久，上訴人從未見被上訴人催討會款，上訴人之夫詹德和也未曾提起標會
    欠款一事，被上訴人竟待詹德和身亡三年後，死無對證情形下再提告訴，其動機
    令人可議。上訴人雖曾見過被上訴人於原審所提出記載詹德和為會員之系爭合會
    會單，但因詹德和係車禍突然去世，未及留下隻字片語，上訴人不清楚詹德和究
    竟有無參與系爭合會、有無得標、有無積欠被上訴人會款等節，況如詹德和確有
    得標，應領得一筆會款，但上訴人對此毫無所悉，亦不合理。
  (二)再查，於八十三年十一月二十七日至八十四年一月十六日整整五十天左右，詹德
    和因受訴外人陳金鵬之邀，曾至陳金鵬雲林家中暫住，不可能至被上訴人家中參
    與標會，再者，系爭合會會金僅新台幣（下同）二萬元，詹德和已退休，平日省
    吃儉用，怎可能以六千元之高額標金標會？足證被上訴人聲請訊問證人許福星等
    人證詞並不實在。
三、證據：援用原審之立證方法外，補提出詹德和死亡證明書一份為證，並聲請訊問
    證人許武秀、陳金鵬。
乙、被上訴人方面：
一、聲明：駁回上訴。
二、陳述：除與原審判決書所載者相同茲予引用外，補稱：上訴人既不爭執其夫確有
    參與被上訴人為會首召集之合會，並經證人許陳阿蔥於原審及證人許福星、許石
    明於鈞院準備程序中證述詹德和確有得標且已取走會款之事實，就舉證責任分配
    言，被上訴人已對詹德和積欠會款債務一節盡其舉證責任，上訴人未能證明上開
    會款債務業因清償或其他事由而消滅，顯應受不利之判斷。
三、證據：援用原審之立證方法外，另提出會單一份為證，並聲請訊問證人許福星、
    許石明、許陳阿蔥。
    理      由
一、本件被上訴人起訴主張：上訴人之被繼承人詹德和於八十三年間參加被上訴人任
    會首、每會二萬元、期間自八十三年八月十日起至八十八年一月十日止之合會，
    詹德和已於八十三年十二月十日得標，詎自八十六年五月十日起即未繳付會款，
    尚欠二十一期共計四十二萬元之會款未付，爰依繼承及合會之法律關係請求上訴
    人給付會款四十二萬元，及自起訴狀繕本送達上訴人之翌日起至清償日止，按年
    息百分之五計算之利息。上訴人則以：上訴人之夫詹德和係於八十七年四月二十
    一日突因車禍去世，並未於八十三年十二月十日參與投標，上訴人不清楚詹德和
    究竟有無得標、有無收取會款及積欠被上訴人會款等語置辯。
二、按當事人主張有利於己之事實者，就其事實有舉證之責任。民事訴訟法第二百七
    十七條前段定有明文。而請求履行債務之訴，除被告自認原告所主張債權發生原
    因之事實外，應先由原告就其主張此項事實，負舉證之責任，必須證明其為真實
    後，被告於其抗辯事實，始應負證明之責任，此為舉證責任分擔之原則。最高法
    院四十三年台上字第三七七號判例可資參照。又民間合會（或稱互助會）關係為
    東方國家獨有之民間經濟合作制度，運作方式為由會首招募會員，組成以標會為
    目的之團體，其成員間之關係，在民法債編合會一節增訂以前，法院實務均認為
    係會首與會員間所訂立之契約，合會定期開標，以標金（即所謂會息）最高者得
    標，會員得標時得請求會首給付他會員繳納之會款及過去得標會員所繳之標金（
    即所謂會息），以後需於開標之期日按期繳還會款及加付標金與會首，而會首對
    於未得標會員則無何契約上請求權存在，僅於合會因故無法繼續時，負有給付未
    得標會員原繳會款及應給付標金之義務。本件被上訴人起訴主張上訴人之夫詹德
    和為其任會首之合會會員，已經得標，乃依合會及繼承之法律關係請求上訴人給
    付積欠會款，則被上訴人自應就上訴人之夫詹德和確有參與其所召集之合會，且
    已得標收受會款、標金，而應給付其後會款加標息之死會會款債務之權利發生要
    件事實負舉證責任。
三、經查：
  (一)被上訴人起訴主張上訴人之被繼承人詹德和於八十三年間參加被上訴人任會首、
    每會二萬元、期間自八十三年八月十日起至八十八年一月十日止之合會等節，雖
    為上訴人所否認，惟此業據被上訴人於原審提出記載詹德和為會員之合會會單一
    本為證，上訴人且不爭執其在家中曾見過系爭合會會單，詹德和有參加系爭合會
    等語（本院九十一年七月十九日準備程序筆錄），佐以上訴人之子許武秀於本院
    審理中到庭證稱他自己也有參加系爭合會等情，足信被上訴人主張上開事實為真
    實，上訴人事後雖復抗辯被上訴人之妻後曾打電話問詹德和要不要參加合會，詹
    德和說他不缺錢，是被上訴人未將詹德和名字劃掉云云，然為被上訴人所否認，
    上訴又未能就此節舉證以實其說，其此部分抗辯自無足採。
  (二)至被上訴人主張詹德和已於八十三年十二月十日以六千元得標一節，亦為上訴人
    所否認，被上訴人雖提出載有得標紀錄之會單一紙為證，並聲請訊問證人許福星
    、許石明、許陳阿蔥。惟被上訴人提出之會單，僅是被上訴人單方面填寫之記錄
    ，並未經上訴人或其夫詹德和簽認，上訴人且否認其真正，尚未可以證明上訴人
    之夫即有以六千元得標，並已領得標金情事。而證人許陳阿蔥為被上訴人之妻，
    其證詞或有偏袒被上訴人之可能，參以本件被上訴人起訴時原主張上訴人之夫詹
    德和係至八十六年五月間始得標，於原審第一次、第三次言詞辯論期日（第二次
    言詞辯論期日被上訴人未到庭，第五次言詞辯論期日即辯論終結）且均據前開事
    實為請求，嗣經證人許陳阿蔥證述詹德和係於八十三年十二月得標，被上訴人始
    變更起訴事實稱詹德和係於八十三年十二月十日得標，二人陳述前後差異甚大，
    加之就詹德和得標該次會期開標情形，證人許陳阿蔥證稱到場看開標者僅許石明
    、許福星、詹德和三人，核與證人許福星證稱現場有七、八人，及證人許石明具
    結證稱大約有十幾個人去投標等節相去亦遠，則證人許陳阿蔥證言是否可信，即
    容有疑。另證人許福星為被上訴人之弟，前經本院問及詹德和係於何時得標等節
    ，竟低頭看小抄，復經本院詢問何以看小抄，則答稱因伊記不清楚等語（本院九
    十一年七月十九日準備程序筆錄），且其於本院審理中先則信誓旦旦證稱八十三
    年十二月十日當日有見到詹德和至被上訴人家中參與投標等語，嗣又改稱伊僅是
    看到會單，忘記有無見到詹德和等語（本院九十二年九月二日準備程序筆錄），
    證言破綻頻頻，則證人許福星是否確有見到詹德和參與投標，並知悉詹德和於何
    時以何金額得標，亦堪懷疑。至證人許石明雖證稱他因前幾次開標都有去，故知
    道詹德和有去標會等語，惟其亦自承他並不認識詹德和，係被上訴人告訴他詹德
    和得標，因被上訴人有特別跟他提及被詹德和倒會，所以他記的特別清楚等語，
    則證人許石明所知均是被上訴人告知者，未足據以證明詹德和曾參與系爭合會之
    投標等情為真。況依證人許福星、許石明所言，亦未可以證明被上訴人有將詹德
    和得標款交付詹德和等節。此外，被上訴人又未能提出其他證據證明詹德和確曾
    得標，及其已交付得標款與詹德和等事實，則被上訴人主張詹德和因合會之法律
    關係負有給付死會會款之債務云云，即無足採。
四、綜上所述，被上訴人既未能證明上訴人之夫詹德和參與其任會首之合會已經得標
    ，且已領得得標款等節，從而，被上訴人依據繼承及合會之法律關係，請求上訴
    人給付詹德和積欠被上訴人之會款四十二萬元，及自起訴狀繕本送達上訴人之翌
    日（即九十年四月三日）起至清償日止，按年息百分之五計算之利息，為無理由
    ，不應准許。原審判命上訴人應給付被上訴人上開金額，並依職權為假執行之宣
    告，自有未洽，上訴人指摘原判決不當，求予廢棄改判，為有理由。自應由本院
    予以廢棄改判，如主文第二項所示。
五、據上論結，本件上訴為有理由，依民事訴訟法第四百三十六條之一第三項、第四
    百五十條、第七十八條，判決如主文。
中      華      民      國    九十二    年     十一     月      六      日
                            臺灣桃園地方法院民事第二庭
~B審判長法官  邱瑞祥
~B法      官  劉佩宜
~B法      官  管靜怡
右為正本係照原本作成
本判決不得上訴
中      華      民      國    九十二    年     十一     月      七      日
~B法院書記官  趙芳媞


司法院資訊處製作；財團法人民間司法改革基金會備份。
